【裁判字號】    99,訴,49
【裁判日期】    990611
【裁判案由】    債務人異議之訴
【裁判全文】
臺灣桃園地方法院民事判決                99年度訴字第49號
原      告  兆豐國際商業銀行股份有限公司
法定代理人  甲○○
訴訟代理人  趙興偉律師
            乙○○
被      告  桃園縣政府地方稅務局
法定代理人  丁○○
訴訟代理人  戊○○
被      告  財政部臺灣省北區國稅局桃園分局
法定代理人  張義卿
訴訟代理人  丙○○
上列當事人間第三人異議之訴事件，本院於民國99年5 月28日言
詞辯論終結，判決如下：
    主      文
原告之訴駁回。
訴訟費用由原告負擔。
    事實及理由
一、按訴狀送達後，原告不得將原訴變更或追加他訴，但被告同
    意者，不在此限；被告於訴之變更或追加無異議，而為本案
    之言詞辯論者，視為同意變更或追加，民事訴訟法第255 條
    第1 項但書第1 款、第2 項定有明文。原告起訴時係以桃園
    縣政府地方稅務局為被告，嗣因法務部行政執行署桃園行政
    執行處（下稱桃園行政執行處）90年度貨稅執專字第97639
    號行政執行事件之移送機關除被告桃園縣政府地方稅務局外
    ，另有財政部臺灣省北區國稅局桃園縣分局（下稱北區國稅
    局桃園縣分局），故於民國99年3 月1 日言詞辯論期日追加
    北區國稅局桃園縣分局為被告，被告桃園縣政府地方稅務局
    、北區國稅局桃園分局均就原告所為訴之追加無異議，而為
    本案之言詞辯論（見本院卷第44頁），視為同意追加，揆諸
    前揭規定，原告所為訴之追加，應予准許。
二、原告主張：
  (一)原告係訴外人劉家成及千淯企業有限公司（下稱千淯公司）
    之債權人，並以合法有效之執行名義，向本院聲請強制執行
    債務人之財產，經本院以98年度司執字第52016 號強制執行
    事件受理在案，該強制執行事件之執行標的物為桃園縣中壢
    市○○段水尾小段509 、513 、558-5 、576 、577 地號土
    地及其上部分未辦理保存登記之建物，但坐落桃園縣中壢市
    ○○段水尾小段577 地號土地上之未辦理保存登記建物即同
    段2041建號（門牌號碼：桃園縣中壢市○○路○ 段303 巷25
    弄62號，下稱系爭建物）並未在上開查封效力範圍內。查系
    爭建物前經由被告2 人以訴外人日升車體有限公司（下稱日
    升公司）欠繳稅款為由，向桃園行政執行處聲請執行，而於
    98年5 月27日查封登記完畢（90年度貨稅執專字第97639 號
    ）。
  (二)系爭建物實係訴外人日升公司無權占有原告債務人劉家成所
    有之桃園縣中壢市○○段水尾小段577 地號土地而興建，嗣
    劉家成本於土地所有權人之權能，依民法第767 條規定訴請
    日升公司拆除系爭建物，經本院以95年度訴字第1792號拆屋
    還地事件成立和解，和解內容為「日升公司拋棄系爭建物所
    有權，交由劉家成處理；系爭建物自90年1 月1 日起迄今之
    房屋稅賦由劉家成繳納」，已發生確定判決同一效力，日升
    公司所為拋棄房屋之意思表示，依民法第764 條規定已發生
    物權喪失之效力，使系爭建物成為無主物，並具對世效，而
    劉家成於日升公司拋棄所有權後，以所有權人之身分地位繳
    納房屋稅捐，並出租系爭建物，雖未辦理登記，然此並不影
    響劉家成已取得系爭建物所有權之事實及權利行使。
  (三)系爭執行程序撤銷後，將使系爭建物得與坐落土地合併執行
    程序，自較原拍賣程序更為經濟。且縱系爭建物經拍賣予拍
    定人取得，亦屬無權占有，嗣後仍將因土地所有權人依法排
    除侵害，而遭拆屋還地之不利益，對被告而言，誠屬無拍賣
    之實益，或明影響拍定之可能性及拍定之價格。是原告基於
    所有權人劉家成之債權人之地位，依民法第242 條規定，代
    位行使系爭建物之所有權，提起本件異議之訴，以排除被告
    就系爭建物所為強制執行之權利等語。
  (四)並聲明：
    法務部行政執行署桃園行政執行處90年度貨稅執專字第9763
    9 號行政執行事件之行政執行程序應予撤銷。
二、被告則抗辯：
  (一)被告桃園縣政府地方稅務局部分：系爭建物既為日升公司於
    89年間以其名義向被告申請設立房屋稅籍，如要變更為劉家
    成，顯係產權移轉，依契稅條例第2 條、房屋稅條例第22條
    及財政部69年2 月26日台財稅第31644 號函之規定，其間如
    無買賣價款之接受，自當視同贈與，申報契稅，惟迄今劉家
    成尚未向被告辦理契稅申報，亦未繳清欠繳之房屋稅，故原
    告之主張為無理由等語。並聲明：原告之訴駁回。
  (二)被告財政部臺灣省北區國稅局桃園縣分局部分：原告雖稱系
    爭建物經鈞院以95年度訴字第1792號和解筆錄由日升公司拋
    棄所有權在案，惟日升公司既未辦理拋棄登記，依民法第75
    8 條規定仍不生拋棄之法律上效力，日升公司與劉家成成立
    之和解筆錄，與民法第759 條規定之法院判決限於形成判決
    仍屬有別。退步言之，縱認日升公司依該和解筆錄已生拋棄
    系爭建物所有權效果，惟拋棄為單獨行為，是否即當然由劉
    家成取得所有權，亦有疑義，且系爭建物房屋稅籍仍登記於
    日升公司名下，可知劉家成非立於所有權人地位完納稅捐。
    至劉家成出租系爭建物，基於債權契約之相對性，與劉家成
    為系爭建物所有權人亦屬二事，尚難逕此認定其為系爭建物
    之所有權人。另本案經移送桃園行政執行處之債務人為日升
    公司，鈞院執行處之債務人為劉家成及千淯公司，並非同一
    人，是否能合併執行程序，尚有疑義。至原告稱系爭建物若
    經拍定，亦將因無權占有，遭土地所有權人依法排除侵害，
    亦係拍定人應承受之風險，與系爭建物所有權人究為何人，
    更為二事等語。並聲明：原告之訴駁回。
三、查原告為訴外人劉家成之債權人，系爭建物為訴外人日升公
    司無權占用劉家成所有坐落桃園縣中壢市○○段水尾小段57
    7 地號土地而起造之未經保存登記建物，嗣劉家成訴請日升
    公司拆屋還地，於本院95年度訴字第1792號拆屋還地事件成
    立訴訟上和解，和解內容為「日升公司拋棄系爭建物所有權
    ，交由劉家成處理；系爭建物自90年1 月1 日起迄今之屋稅
    賦由劉家成繳納」。而被告北區國稅局桃園縣分局、桃園縣
    政府地方稅務局以日升公司滯納貨物稅、營利事業所得稅、
    房屋稅、使用牌照稅，依法移送桃園行政執行處，經該處以
    90年度貨稅執字第97639 號貨物稅條例執行事件對日升公司
    之財產為強制執行，並於98年3 月24日查封系爭建物，且經
    桃園縣中壢地政事務所測量編列臨時建號2041號等事實，為
    兩造所不爭執，並經本院依職權調閱桃園行政執行處90年度
    貨稅執字第97639 號執行卷宗核閱屬實，堪信為真實。
四、原告主張系爭建物係由日升公司原始起造，日升公司與劉家
    成成立訴訟上和解，拋棄系爭建物之所有權，交由劉家成處
    理，並由劉家成繳納日後之相關稅款，是劉家成已取得系爭
    建物之所有權等語，惟此為被告2 人所否認，並以前揭情詞
    置辯。是本件應審究者為：(一)劉家成是否為系爭建物之所有
    權人？(二)原告代位劉家成提起第三人異議之訴，是否有理由
    ？
  (一)劉家成是否為系爭建物之所有權人？
    1.按不動產物權，依法律行為而取得、設定、喪失及變更者
      ，非經登記不生效力，民法第758 條定有明文。又違章建
      築物雖然不能辦理所有權登記，但仍得為交易之標的物，
      且因其性質上屬於不動產，故買受違章建築者，仍須登記
      ，始能取得所有權，不能因違章建築物不能登記，而謂不
      適用民法物權編關於登記之規定（最高法院43年台上字第
      856 號判例參照）。再就未辦理保存登記之建築物為讓與
      時，雖因未辦理保存登記致不能辦理所有權移轉登記，該
      建築物之所有權不能發生讓與之效力，但受讓人與讓與人
      間非不得約定將該建築物之事實上處分權讓與於受讓人（
      最高法院74年度台上字1317號判決參照）。
    2.原告主張其債務人劉家成於日升公司拋棄系爭建物所有權
      後，以所有權人身分繳納稅捐，已取得成為無主物之系爭
      建物之所有權等語。查系爭建物未經保存登記，無法為所
      有權之移轉登記，而拋棄對於不動產所有權者，亦屬依法
      律行為喪失不動產物權之一種，如未經依法登記，仍不生
      消滅其所有權之效果，且系爭建物係屬不動產，並無民法
      第802 條：「以所有之意思，占有無主之動產者，除法令
      另有規定外，取得其所有權。」之適用。準此，日升公司
      對系爭建物所有權既無法依辦理拋棄登記而喪失，且系爭
      建物亦無「無主物先占」規定之適用，則原告主張劉家成
      於日升公司拋棄系爭建物所有權後，基於無主物先占而取
      得系爭建物之所有權云云，尚非可採。
    3.綜上，劉家成與日升公司固於本院95年度訴字第1792號拆
      屋還地事件成立訴訟上和解，和解內容為「日升公司拋棄
      系爭建物所有權，交由劉家成處理；系爭建物自90年1 月
      1 日起迄今之屋稅賦由劉家成繳納」，惟此充其量僅發生
      日升公司將系爭建物之事實上處分權讓與劉家成之效果，
      亦即由劉家成取得系爭建物之事實上處分權，殊難謂劉家
      成已成為系爭建物之所有權人，是原告主張劉家成現為系
      爭建物之所有權人乙節，於法無據。
  (二)原告代位劉家成提起第三人異議之訴，是否有理由？
    1.按強制執行法第15條，所謂就執行標的物有足以排除強制
      執行之權利者，係指對於執行標的物有所有權、典權、留
      置權、質權存在情形之一者而言（最高法院44年台上字第
      721 號判例參照），並不包括事實上之占有及處分權在內
      。
    2.原告之債務人劉家成對系爭建物並無所有權，既有如前述
      ，則縱其業已取得系爭建物之事實上處分權，因仍不該當
      於就執行標的物有足以排除強制執行權利之要件，而不得
      提起強制執行法第15條之第三人異議之訴，從而，原告自
      無從代位劉家成提起第三人異議之訴，訴請撤銷系爭強制
      執行程序。
五、綜上，原告依民法第242 條及強制執行法第15條之規定，訴
    請本院將桃園行政執行處90年度貨稅執專字第97639 號行政
    執行事件之行政執行程序撤銷，於法無據，應予駁回。
六、本件判決基礎已臻明確，兩造其餘之攻擊防禦方法及所提訴
    訟資料，經本院斟酌後，核與判決不生影響，無一一論述之
    必要，併予敘明。
七、據上論結，本件原告之訴為無理由，依民事訴訟法第78條，
    判決如主文。
中    華    民    國    99    年    6     月    11    日
                  民事第二庭    法  官  劉佩宜
以上正本係照原本作成
如對本判決上訴，須於判決送達後20日內向本院提出上訴狀
中    華    民    國    99    年    6     月    11    日
                                書記官  賴柏仲

司法院資訊處製作；財團法人民間司法改革基金會備份。
